臺灣臺中地方法院刑事判決
111年度簡上字第82號
上  訴  人  
即  被  告  劉季甲



上列被告因妨害名譽案件，不服本院臺中簡易庭中華民國110 年
12月30日110 年度中簡字第2663號第一審簡易判決（聲請簡易判
決處刑案號：臺灣臺中地方檢察署110 年度偵字第29842 號），
提起上訴，本院管轄之第二審合議庭判決如下：
　　主　　文
上訴駁回。
　　犯罪事實
一、丙○○在臺中市南屯區水碓巷經營工廠，且與乙○○係鄰居，因
    其工廠多次遭到環保單位進行稽查，而懷疑係乙○○所檢舉，
    於民國110 年9 月14日上午某時許，竟基於公然侮辱之犯意
    ，在乙○○位於臺中市南區水碓巷住處門前（地址詳卷）之路
    旁，而屬不特定人得以共見共聞之處，對乙○○辱稱「你沒懶
    趴（台語）啦，不敢站出來啦」等語，足以貶損乙○○之人格
    尊嚴及社會評價。嗣經乙○○提出告訴，始悉上情。
二、案經乙○○訴由臺灣臺中地方檢察署檢察官偵查後聲請簡易判
    決處刑。
    理  　由
壹、程序方面
一、本案審理範圍：
　㈠按110 年6 月16日修正公布、同月18日施行之刑事訴訟法第3
    48 條規定「上訴得對於判決之一部為之。對於判決之一部
    上訴者，其有關係之部分，視為亦已上訴。但有關係之部分
    為無罪、免訴或不受理者，不在此限。上訴得明示僅就判決
    之刑、沒收或保安處分一部為之。」其修法理由揭櫫「……為
    尊重當事人設定攻防之範圍，並減輕上訴審審理之負擔，容
    許上訴權人僅針對刑、沒收或保安處分一部提起上訴，其未
    表明上訴之認定犯罪事實部分，則不在第二審之審判範圍」
    之旨。而110 年6 月16日修正公布、同月18日施行之刑事訴
    訟法施行法第7 條之13並規定「中華民國110 年5 月31日修
    正通過之刑事訴訟法施行前，已繫屬於各級法院之案件，於
    施行後仍適用修正前刑事訴訟法第348 條規定；已終結或已
    繫屬於各級法院而未終結之案件，於施行後提起再審或非常
    上訴者，亦同。」經查，本案係於上開規定修正施行後之11
    1 年3 月4 日繫屬於本院，有本院111 年3 月2 日函暨其上
    之本院收文戳章附卷可考（本院簡上卷第7 頁），是應適用
    現行刑事訴訟法第348 條規定，認定本案上訴之效力及其範
    圍。
　㈡檢察官認被告丙○○涉犯刑法第309 條第1 項之公然侮辱罪嫌
    ，並聲請簡易判決處刑，嗣經原審判決有罪在案，被告不服
    該判決而提起上訴。觀諸被告所提出刑事上訴狀之內容（本
    院簡上卷第9 至43頁），及其於本院審理時陳稱：我就本案
    整個原審判決均上訴等語（本院簡上卷第76頁），顯見被告
    就原審所為本院110 年度中簡字第2663號刑事簡易判決（下
    稱原判決），業已明示就原判決全部提起上訴，是依前開說
    明，本院審判範圍乃被告被訴事實之全部。
二、本判決所引用被告以外之人於審判外之陳述，檢察官、被告
    於本院審理時均未聲明異議（本院簡上卷第75至83頁），本
    院審酌該等證據資料作成之情況，核無違法取證或其他瑕疵
    ，且與待證事實有關連性，認為適當得為證據，依刑事訴訟
    法第159 條之5 規定，均有證據能力。
三、又本判決所引用之非供述證據，查無違反法定程序取得之情
    形，依刑事訴訟法第158 條之4 規定之反面解釋，均具有證
    據能力。
貳、實體認定之依據
一、訊據被告對其於犯罪事實欄所載時、地口出前揭言語乙節固
    坦承不諱，然矢口否認有何公然侮辱犯行，辯稱：乙○○是自
    己對號入座，且由乙○○說「你丹田無力，我聽無（台語）」
    ，顯然乙○○沒有親耳聽到我說的話，乙○○也沒有對我提出受
    辱之異議，另外懶趴在現行社會已經是通俗字眼，在有些人
    眼中也是口頭禪了，我是勞工階級，說話本來就會比較粗俗
    ，沒有其他的意思云云。惟查：
　㈠被告因其所經營之工廠多次被檢舉，而遭到環保單位前來稽
    查，遂懷疑係告訴人乙○○所為，雙方為此有所不睦，於107 
    年間被告與告訴人曾就彼此間之糾紛進行調解並調解成立，
    惟被告所經營之工廠其後又遭檢舉，被告復於110 年9 月14
    日上午某時許，在告訴人位於臺中市南區水碓巷住處門前之
    路旁，對告訴人口出「你沒懶趴（台語）啦，不敢站出來啦
    」等情，業據被告於檢察事務官詢問、本院審理時供承在卷
    （偵卷第21至24頁，本院簡上卷第75至83頁），核與證人即
    告訴人乙○○於檢察事務官詢問時所為證述大致相符（偵卷第
    21至24頁），並有錄音錄影光碟、107 年6 月20日調解筆錄
    、臺中市政府環境保護局稽查紀錄表附卷為憑（偵卷證物袋
    ，本院簡上卷第13至15、17至43頁），且被告於案發時確有
    口出「你沒懶趴（台語）啦，不敢站出來啦」等語一節，亦
    經本院於審理時勘驗錄音錄影檔案屬實，此有本院審判筆錄
    存卷可考（本院簡上卷第78頁），是此部分事實堪予認定。
　㈡按刑法分則中「公然」二字之意義，祇以不特定人或多數人
    得以共見共聞之狀態為已足，自不以實際上果已共見共聞為
    必要，必在事實上有與不特定人或多數人得以共見共聞之狀
    況方足認為達於公然之程度；又所謂多數人，係包括特定之
    多數人在內，至其人數應視立法意旨及實際情形已否達於公
    然之程度而定（司法院釋字第145 號解釋意旨參照）。至於
    特定多數人之人數應否限定，雖見仁見智，頗有爭論，惟「
    公然」二字，既已解釋為不特定人或特定多數人得以共見共
    聞一種實施犯罪之客觀狀態，即「隱密」之相對概念，純係
    客觀的事實問題，應視具體情況而定，凡有達於可得共見共
    聞之狀況，亦即個人社會人格受侵害之可能性，應可認為已
    達公然之程度（最高法院108 年度台上字第3875號判決意旨
    參照）。本案案發地點乃證人乙○○上址住處之路旁，則被告
    口出「你沒懶趴（台語）啦，不敢站出來啦」等語時，其餘
    工廠員工、用路人或附近住戶當有可能聽聞此語，是案發地
    點顯屬不特定人均得以共見共聞之公然狀態，並非隱密為之
    ，自已符合刑法第309 條第1 項之「公然」要件無訛。且參
    前揭判決意旨，只要不特定人或特定多數人有可能聽聞上開
    話語即可，即使被告行為當時證人乙○○未必清楚聽聞，仍無
    礙於「公然」要件之認定；遑論本院勘驗案發時錄音錄影檔
    案，既可清楚聽見被告說出「你沒懶趴（台語）啦，不敢站
    出來啦」等語，足見被告當時之音量不低；參以證人乙○○於
    檢察事務官詢問時證稱：被告以上開話語罵我不是男人，沒
    有懶趴等語（偵卷第22頁），復於刑事告訴狀載述略以證人
    乙○○於110 年7 月15日上午8 時許坐在自宅前，被告見狀至
    證人乙○○自宅前路邊，而侮辱證人乙○○不是男人等語甚明（
    偵卷第9 頁），可證證人乙○○確已聽聞被告所述上開話語。
    是被告於本院審理時辯稱：乙○○說「你丹田無力，我聽無（
    台語）」，顯然乙○○沒有聽到「你沒懶趴（台語）啦，不敢
    站出來啦」云云，實屬臨訟推諉之詞，無足採信。
　㈢又按刑法上之公然侮辱罪，係指以語言（或舉動）在公共場
    所向特定之人辱罵，為其他不特定人可以聞見之情形。而其
    語言（或舉動）之含義，又足以減損該特定人之聲譽者而言
    。倘與人發生爭執，而心生氣憤、不滿，出言譏罵對方，已
    具針對性，且係基於表達己身不滿，顯非玩笑可比，聽聞者
    已可感受陳述之攻擊性，而非平常玩笑或口頭禪，當然會使
    該特定人感覺人格遭受攻擊，足以貶損其名譽及尊嚴評價，
    而與刑法第309 條第1 項之構成要件相符（最高法院109 年
    度台上字第4050號判決意旨參照）。亦即刑法第309 條之公
    然侮辱罪，所稱侮辱，凡未指明具體事實，而其內容足以貶
    損他人社會評價之輕蔑行為，即足當之。本罪所保護之法益
    乃個人經營社會群體生活之人格評價，是否構成侮辱，並非
    從被害人或行為人之主觀感受判斷，而係以陳述內容之文義
    為據，審酌個案之所有情節，包含行為人與被害人之性別、
    年齡、職業類別、教育程度、社會地位、平時關係、言語使
    用習慣、詞彙脈絡等，探究言詞之客觀涵義，是否足以減損
    被害人之聲譽（最高法院108 年度台上字第3183號判決意旨
    參照）。依據一般社會通念，被告所言「你沒懶趴（台語）
    啦，不敢站出來」等語，顯係表示他方懦弱、沒有擔當、不
    像男人之意，乃屬對人詈罵、侮蔑且具攻擊性之用詞；且觀
    被告所提出之107 年6 月20日調解筆錄、臺中市政府環境保
    護局稽查紀錄表，及被告於本院審理時自承：稽查紀錄表檢
    舉書中有多少的檢舉內容，跟本案是有關係的，就是因為調
    解筆錄裡面有記載不得違法攻擊或騷擾他方，兩造願本於誠
    信原則互相尊重，但調解完之後，乙○○三不五十又來檢舉我
    ，我們是鄰居，不是不能討論的人，不要用這種不是一個男
    人的作法，用檢舉的行為，這跟我講懶趴兩個字也有關係，
    你是男生，你應該出來面對、討論事情，而不是躲在後面做
    一些見不得人的事情等語（本院簡上卷第82、83頁），可見
    被告於本案案發前確因其所經營之工廠遭到檢舉，遂多次與
    證人乙○○發生衝突，而被告亦因其與證人乙○○達成調解後又
    遭人檢舉，並懷疑係證人乙○○所為、認為證人乙○○出爾反爾
    而甚感不滿，乃對證人乙○○口出前揭侮辱話語，足徵被告實
    有羞辱證人乙○○之意。職此，被告此舉客觀上已使證人乙○○
    在精神上、心理上感覺難堪，為一般人所不能容忍、接受，
    足以詆毀其聲譽、人格，而為侮辱之言語；且被告主觀上並
    有公然侮辱之故意乙情，堪可認定。被告辯稱：乙○○是自己
    對號入座，我是勞工階級，說話本來就會比較粗俗，沒有其
    他的意思云云，顯屬無稽，洵非可採。
　㈣退步言，縱認被告所辯證人乙○○故意提出檢舉乙節為真，然
    被告未尋求其他方式解決紛爭，卻選擇口出「你沒懶趴（台
    語）啦，不敢站出來啦」等語，已徵被告不過係為侮辱證人
    乙○○而圖一己之快，顯無法達到其所欲勸阻證人乙○○勿無端
    生事之目的，反而激化對立、衍生更多紛爭。從而，被告所
    稱上情至多僅係其為本案犯行之動機，仍無礙於其涉及公然
    侮辱犯行之認定。
二、綜上所陳，本案事證已臻明確，被告前開所辯要非允洽，難
    認可取，其上開犯行堪以認定，應依法論科。 
參、論罪科刑
一、核被告所為，係犯刑法第309 條第1 項之公然侮辱罪。
二、維持原判決之理由：
　㈠原審審理結果，認為被告涉犯公然侮辱罪之事證明確，適用
    刑法第309 條第1 項、第41條第1 項前段、刑法施行法第1 
    條之1 第1 項等規定，並審酌被告僅因日常生活細故，不思
    以理性方式溝通解決，竟公然對他人以言詞侮辱，貶損其社
    會評價，行為自有非當，犯後猶未坦承犯行，迄今未與證人
    乙○○達成和解，惟其無前科紀錄，此有臺灣高等法院被告前
    案紀錄表、臺灣臺中地方檢察署刑案資料查註紀錄表存卷可
    考，平日素行尚可，暨其學經歷及家庭生活情況等一切情狀
    ，量處拘役15日，併諭知易科罰金之折算標準。經核原審業
    已詳予說明認定被告犯罪所憑證據及論述理由，所為認事用
    法均無違誤，量刑亦屬妥適。
  ㈡被告上訴意旨略以：乙○○是自己對號入座，且由乙○○說「你
    丹田無力，我聽無（台語）」，顯然乙○○沒有親耳聽到我說
    的話，乙○○也沒有對我提出受辱之異議，另外懶趴在現行社
    會已經是通俗字眼，在有些人眼中也是口頭禪了，我是勞工
    階級，說話本來就會比較粗俗，沒有其他的意思等語（本院
    簡上卷第9 至43、76、81至83頁）。
　㈢惟就被告所提上訴意旨如何無以憑採之理由，均經本院論斷
    如前，且原審已就本案犯罪事實及證據詳為審酌，並敘明判
    決理由，量刑亦未逾越法定刑度，復無濫用自由裁量之權限
    ，故原判決認事用法並無違法之處，況無其餘情事變更因素
    足以推翻原判決之量刑基礎。從而，被告所提前揭上訴理由
    ，並不足以動搖原判決所為事實認定或量刑判斷，難謂允洽
    ，尚非可取，其上訴為無理由，應予駁回。
據上論斷，應依刑事訴訟法第455 條之1 第1 項、第3 項、第36
8 條，判決如主文。 
本案經檢察官詹常輝聲請簡易判決處刑，檢察官甲○到庭執行職
務。
中　　華　　民　　國　 111　　年　　4 　　月　　28　　日
            刑事第四庭　審判長法　官  黃佳琪
                              法　官  魏威至
                              法　官  劉依伶
以上正本證明與原本無異。
不得上訴。
　　　　　　　　　　　　　　　書記官  盧弈捷
中　　華　　民　　國　　111 　年　　4 　　月　　28　　日
附錄本案論罪科刑法條：
中華民國刑法第309條
公然侮辱人者，處拘役或9千元以下罰金。
以強暴犯前項之罪者，處1年以下有期徒刑、拘役或1萬5千元以
下罰金。